臺灣高等法院刑事判決
109年度上訴字第4485號
上  訴  人  
即  被  告  張高維



選任辯護人  林威伯律師
            凃逸奇律師
上列上訴人即被告因侵占等案件，不服臺灣臺北地方法院108年
度訴字第874號，中華民國109年10月27日第一審判決（起訴案號
：臺灣臺北地方檢察署108年度偵字第5879號），提起上訴，本
院判決如下：
    主  文
原判決撤銷。
張高維犯如附表一主文欄所示之罪，各處如附表一主文欄所示之
刑及沒收。應執行有期徒刑捌月，如易科罰金，以新臺幣壹仟元
折算壹日。
    事  實
一、張高維於民國105年3月9日至107年3月30日間擔任北臺灣總
    工會第2屆理事長，同時為臺北市翻譯業職業工會（下稱翻
    譯工會）及臺北市日用品運送服務業職業工會（日用品工會
    ）之理事長，竟分別為下列犯行：
  ㈠基於行使偽造私文書之犯意，於105年5月5日前某日，偽刻「
    謝月雲」之圓形印章1枚（下稱謝月雲圓形章），於105年5
    月5日持北臺灣總工會、張高維之印章及謝月雲圓形章，檢
    附相關當選文件，前往中國信託商業銀行（下稱中國信託銀
    行）中山分行（址設臺北市○○區○○○路0段000○0號），於印
    鑑卡上蓋用上開印章，向不知情之行員行使之，據以辦理北
    臺灣總工會於該分行帳號000-000000000號帳戶（下稱總工
    會帳戶）之印鑑變更；復接續於如附表二之提款日期，蓋用
    前開印章於取款憑證上，持向不知情之行員行使，據以提領
    總工會帳戶內如附表二所示之金額，足生損害於謝月雲及中
    國信託銀行對於帳戶、存款管理之正確性。
  ㈡基於行使偽造私文書之犯意，先於105年7月4日前某日，指示
    不知情之張志雄偽刻「謝月雲」之方形印章1枚（下稱謝月
    雲方形章），復將前開謝月雲圓形章交予張志雄，使張志雄
    接續於如附表三至八所示活動日期，蓋用謝月雲圓形章及方
    形章於相關單據上辦理經費核銷（詳如附表三至八單據名稱
    及卷證出處欄位所示），持向工會經費補助機關而行使之，
    足生損害於謝月雲及前開經費補助機關核銷作業管理之正確
    性。
  ㈢於107年3月30日卸任北臺灣總工會理事長一職，已無權再以
    北臺灣總工會名義作成文書，竟於107年4月2日，擅自持北
    臺灣總工會之印章及謝月雲圓形章蓋用於附表九之取款單上
    ，據以自總工會帳戶內提領款項新臺幣（下同）2萬元，以
    清償翻譯工會於105年7月間為北臺灣總工會墊付之網站建置
    費用，足生損害於北臺灣總工會、謝月雲及中國信託銀行對
    於存款管理之正確性。
二、案經北臺灣總工會告發及謝月雲訴由臺灣臺北地方檢察署檢
    察官偵查起訴。　　
    理  由
壹、證據能力
一、按被告以外之人於審判外之言詞或書面陳述，除法律有規定
    者外，不得作為證據，刑事訴訟法第159條第1項定有明文。
    又被告以外之人於審判外之陳述，雖不符刑事訴訟法第159
    條之1至第159條之4之規定，而經當事人於審判程序同意作
    為證據，法院審酌該言詞陳述或書面陳述作成時之情況，認
    為適當者，亦得為證據；當事人、代理人或辯護人於法院調
    查證據時，知有同法第159條第1項不得為證據之情形，而未
    於言詞辯論終結前聲明異議者，視為有前項之同意，刑事訴
    訟法第159條之5亦有明文。立法意旨在於傳聞證據未經當事
    人之反對詰問予以核實，原則上先予排除；惟若當事人已放
    棄反對詰問權，於審判程序中表明同意該等傳聞證據可作為
    證據；或於言詞辯論終結前未聲明異議，基於尊重當事人對
    傳聞證據之處分權，及證據資料愈豐富，愈有助於真實發見
    之理念，且強化言詞辯論主義，使訴訟程序得以順暢進行，
    上開傳聞證據亦均具有證據能力。查本判決下列所引各項供
    述證據，檢察官、上訴人即被告張高維（下稱被告）及其辯
    護人於本院準備程序時均表示對證據能力沒有意見（見本院
    卷第141至143頁），並經本院於最後審理期日逐一提示並告
    以要旨，檢察官、被告及其辯護人亦均未聲明異議，本院審
    酌各該證據作成時之情況，並無違法不當或證明力明顯過低
    之瑕疵，認以之作為證據應屬適當，依刑事訴訟法第159條
    之5規定，俱有證據能力。
二、至其餘憑以認定被告犯罪事實所引各項非供述證據，查無違
    反法定程序取得之情，依刑事訴訟法第158條之4規定之反面
    解釋，均有證據能力。
貳、實體部分
一、上開事實，業據被告於本院審理中坦承不諱（見本院卷第20
    2至218頁），並有下列證據可佐：
　㈠事實欄一㈠及㈡部分：
　　被告之自白核與證人即告訴人於偵查及原審之證述、證人張
    志雄於偵查之證述、證人袁千富、陳宜安、傅鈺家於原審之
    證述相符（見他字第9947號卷第515至519頁、偵字第5879號
    卷第75至76頁、原審卷一第474至487頁、第495至496頁、原
    審卷二第242至253頁、第254至260頁、第261至268頁），並
    有如附表三至八所示單據、聲明書、中國信託商業銀行股份
    有限公司108年5月10日中信銀字第0000000000000000號函暨
    檢附印鑑卡、109年1月17日中信銀字第109224839011588號
    函暨檢附取款憑證附卷可稽（見他字第9947號卷第57至237
    頁、第243至461頁、第239頁、第497頁、偵字第5879號卷第
    81至83頁、原審卷一第109至273頁），足見被告之自白與事
    實相符；從而，就事實欄一㈠部分，被告擅自偽刻謝月雲圓
    形章，持謝月雲圓形章辦理總工會帳戶印鑑變更，復接續於
    附表二所示期間，蓋用於取款憑證上而行使之，足生損害於
    告訴人及中國信託銀行對於帳戶及存款管理之正確性；就事
    實欄一㈡部分，被告指示不知情之張志雄偽刻謝月雲方形章
    ，並將謝月雲圓形章交給張志雄，使張志雄於如附表三至八
    所示活動日期辦理經費核銷時，使用謝月雲圓形章及方形章
    ，蓋用於各該核銷單據上，持向工會經費補助機關而行使之
    ，足生損害於告訴人及經費補助機關核銷作業管理之正確性
    ，被告就此二部分均具有行使偽造私文書之犯意及犯行，至
    屬明確。
　㈡事實欄一㈢部分：　
　  被告之自白核與證人吳權鴻於偵查及原審之證述、證人廖偉
    傑於偵查之證述相符（見他字第9947號卷第518至519頁、第
    531至533頁、原審卷二第348至362頁），並有卷附當選證明
    書、107年4月2日取款憑證在卷可稽（見他字第9947號卷第1
    5頁、原審卷一第273頁），足見被告之自白與事實相符，被
    告此部分行使偽造私文書之犯意及犯行，洵堪認定。
  ㈢綜上所述，事證明確，被告犯行均堪認定，應予依法論科。
二、論罪科刑
  ㈠事實欄一㈠部分：
  ⒈核被告所為，係犯刑法第216條、第210條之行使偽造私文書
    罪。被告偽刻謝月雲圓形章，蓋用於附表二各編號所示之取
    款憑證，均係偽造私文書之階段行為，而偽造私文書復持以
    行使，偽造私文書之低度行為為高度之行使行為所吸收，均
    不另論罪。
  ⒉被告為辦理總工會帳戶印鑑變更，並自總工會帳戶取款，冒
    用告訴人之名義偽造印鑑卡及取款憑證之行為，係於密接之
    時間內實施，且侵害同一之法益，各行為之獨立性皆極為薄
    弱，依一般社會健全觀念，在時間差距上，難以強行分離，
    顯係基於單一犯意接續所為，應為接續犯而僅論以一罪。
　⒊檢察官認附表二編號102、103所示之行使偽造取款憑證之行
    為，係被告另行起意，於如附表十所示2次餐會結束後，先
    分別以翻譯工會及日用品工會之經費代墊上開北臺灣總工會
    之餐會費用，復於107年1月31日，持相關單據，以歸還翻譯
    工會及日用品工會代墊款之名義向北臺灣總工會辦理核銷，
    並蓋用北臺灣總工會大、小章及謝月雲圓形章於取款憑證上
    ，自總工會帳戶內提領款項，此部分另涉犯行使偽造私文書
    、業務侵占、填製不實會計憑證等罪（關於被告涉犯業務侵
    占、填製不實會計憑證部分，詳後述不另為無罪部分），然
    被告此部分冒用告訴人名義取款之行為，係承續附表編號二
    編號1至101、104至111同一犯意，而於密切接近之時、地實
    行，侵害同一法益，各行為之獨立性極為薄弱，依一般社會
    健全觀念，在時間差距上，難以強行分開，在刑法評價上，
    以視為數個舉動之接續實行，合為包括之一行為予以評價，
    較為合理，應論以接續犯之一罪，檢察官此部分所認，尚有
    未洽。
  ㈡事實欄一㈡部分：
  ⒈核被告所為，係犯刑法第216條、第210條之行使偽造私文書
    罪。被告指示不知情之張志雄偽刻謝月雲方形章，並以謝月
    雲圓形章、方形章蓋用於附表三至八各編號所示單據，均為
    偽造私文書之階段行為，而偽造私文書復持以行使，偽造私
    文書之低度行為為高度之行使行為所吸收，均不另論罪。
  ⒉被告為辦理附表三至八所示活動之經費核銷，冒用告訴人名
    義偽造相關單據之行為，係接續於密接之時間內實施，且侵
    害同一之法益，各行為之獨立性皆極為薄弱，依一般社會健
    全觀念，在時間差距上，難以強行分離，顯係基於單一犯意
    接續所為，應為接續犯而僅論以一罪。公訴意旨認被告此部
    分犯行按附表三至八為區分，以同一附表內之各次行為論以
    接續一罪，而就附表三至八所示6次行使偽造私文書犯行，
    應數罪併罰，容有未當，附此敘明。
  ㈢事實欄一㈢部分：
　　核被告所為，係犯刑法第216條、第210條之行使偽造私文書
    罪。被告偽刻謝月雲圓形章，蓋用於附表九之取款憑證，為
    偽造私文書之階段行為，而偽造私文書復持以行使，偽造私
    文書之低度行為為高度之行使行為所吸收，不另論罪。
三、撤銷改判之理由
  ㈠原審對被告予以論罪科刑，固非無見。惟按刑法第57條第10
    款規定「犯罪後之態度」為科刑輕重應審酌事項之一，其就
    被告犯罪後悔悟之程度而言，包括⒈被告行為後，有無與被
    害人和解、賠償損害，此並包括和解之努力在內；以及⒉被
    告在刑事訴訟程序中，於緘默權保障下所為之任意供述，是
    否坦承犯行或為認罪之陳述。前者，基於「修複式司法」理
    念，國家有責權衡被告接受國家刑罰權執行之法益與確保被
    害人損害彌補之法益，使二者在法理上力求衡平，從而被告
    積極填補損害之作為當然得列為有利之科刑因素，自可予以
    科刑上減輕之審酌（最高法院104年度台上字第1916號判決
    要旨參照）。被告於原審否認犯行，嗣於本院坦承犯行，凡
    此涉及被告犯後態度之量刑有利因子，原審未及審酌，即有
    未當；又被告自總工會帳戶提領款項，返還翻譯工會及日用
    品工會代墊北臺灣總工會會員代表大會之餐費，並無不法所
    有意圖及業務侵占犯意（詳後述），原審未詳為勾稽，遽為
    被告此部分有罪之認定，亦非妥適；又按偽造之印章、印文
    或署押，不問屬於犯人與否，沒收之，刑法第219條定有明
    文。謝月雲圓形章既出於偽造，即應依刑法第219條之規定
    ，不問屬於犯人與否，均併予宣告沒收之，原審未予宣告沒
    收，容有未洽。被告上訴請求從輕量刑，非全無理由，且原
    判決既有上開可議之處，即屬無可維持，應由本院予以撤銷
    改判。
　㈡爰審酌被告未經告訴人同意，擅自刻用謝月雲圓形章及方形
    章，蓋用於附表二至九所示私文書上，辦理總工會帳戶之印
    鑑變更、款項之提領及活動經費之核銷，顯然欠缺法治觀念
    ，所為實不足取；並考量被告於偵查及原審審理時雖飾詞否
    認犯行，於本院審理中終能坦承犯行，然迄未與告訴人及工
    會達成和解，暨被告自陳文化大學國家發展研究所博士候選
    人之智識程度、已婚，育有2子均已成年、現為翻譯工會及
    日用品工會理事長等家庭生活經濟狀況（見本院卷第218頁
    ），以及兼衡其主觀惡性、犯罪之動機、目的、犯罪手段、
    所生之損害等一切情狀，分別量處如主文第2項所示之刑，
    並就有期徒刑部分定其應執行之刑及諭知易科罰金之折算標
    準。
　㈢被告之辯護人雖為被告請求緩刑，然審酌被告迄未與告訴人
    及工會達成和解，參以告訴人於本院審理時陳稱：被告未跟
    伊道歉，伊未原諒被告等語（見本院卷第221頁），足見被
    告尚未取得告訴人之諒解，對告訴人造成之損害尚未回復，
    難認本案所宣告之刑以暫不執行為適當，自不宜宣告緩刑。
  ㈣沒收：
  ⒈偽造之印章、印文之沒收：按偽造之印章、印文或署押，不
    問屬於犯人與否，沒收之，刑法第219條定有明文，係採義
    務沒收主義，凡偽造之印章或印文，不論是否屬於犯人所有
    ，亦不論有無搜獲扣案，苟不能證明其已滅失，均應依法宣
    告沒收。是就如附表二至九「偽造之印文」欄位所示，既屬
    偽造之印文，而謝月雲之圓形章及方形章均屬偽造之印章，
    不問是否屬於犯人所有，既無證據證明已經滅失，均應依法
    宣告沒收。
  ⒉至被告所偽造如附表二至九所示私文書，既已交付他人而行
    使之，非為被告所有供犯罪所用、犯罪預備之物或犯罪所生
    之物，且非違禁物，均毋需宣告沒收。
四、不另為無罪之諭知
　㈠公訴意旨另認：被告明知其於105年2月29日舉辦北臺灣總工
    會第2屆第1次會員代表大會餐敘時，當場表示由其個人付費
    宴請之意，且該筆消費於當日即由華港城海鮮有限公司開立
    買受人統一編號為00000000（即翻譯工會）、金額為7萬3,6
    70元之統一發票予張高維後，由張高維於105年3月1日自翻
    譯工會大眾銀行圓山簡易型分行帳號000-0000000-00號帳戶
    如數匯付餐費，續持上開統一發票之會計憑證向翻譯工會辦
    理核銷完竣；亦明知其於106年4月7日舉辦北臺灣總工會第2
    屆第2次會員代表大會餐敘時，當場表示由其個人付費宴請
    之意，且該筆消費由某不詳店家開立金額為8萬5,500元之結
    帳明細單予張高維後，由張高維以於106年4月6日自日用品
    工會國泰世華銀行中山分行帳號000-00-000000-0號帳戶中
    借支12萬元支付，續持上開結帳明細單之會計憑證向日用品
    工會辦理核銷完竣；而當時總工會帳戶內仍有足供支付上開
    餐費之存款，於客觀上並無需其他工會撥款代墊，竟意圖為
    自己不法之所有，以易持有為所有之意思，基於侵占及填製
    不實會計憑證之犯意，於卸任前之107年1月31日，假藉歸還
    墊款名義，以前述早已用於核銷完竣之統一發票（買受人為
    翻譯工會）及結帳明細單各1紙，於填製現金支出傳票後，
    重覆向北臺灣總工會以歸墊名義辦理核銷，自總工會帳戶提
    領7萬3,670元、8萬5,500元後，分別於107年2月1日將現金7
    萬3,670元存入翻譯工會合作金庫銀行圓山分行帳號0000-00
    0-000000號帳戶，以及於同日將現金12萬元存入上開日用品
    工會帳戶，將北臺灣總工會存款挪往張高維所掌控之翻譯工
    會及日用品工會帳戶，並以此迂迴方式使用他人存款支付個
    人宴客費用，而將業務上所保管之北臺灣總工會名下存款侵
    占入己，致生損害於北臺灣總工會全體會員。因認被告此部
    分另涉犯商業會計法第71條第1款之填製不實會計憑證、刑
    法第336條第2項之業務侵占等罪嫌。
　㈡按犯罪事實應依證據認定之，無證據不得認定犯罪事實，刑
    事訴訟法第154條第2項定有明文。又犯罪事實之認定應憑證
    據，如未能發現相當證據，或證據不足以證明，自不能以推
    測或擬制之方法，作為裁判基礎；且認定犯罪事實所憑之證
    據，雖不以直接證據為限，間接證據亦包括在內，然而無論
    直接證據或間接證據，其為訴訟上之證明，須於通常一般之
    人均不致有所懷疑，而得確信其為真實之程度者，始得據為
    有罪之認定，倘其證明尚未達到此一程度，而有合理之懷疑
    存在而無從使事實審法院得有罪之確信時，即應由法院為諭
    知被告無罪之判決；又檢察官對於起訴之犯罪事實，仍應負
    提出證據及說服之實質舉證責任。倘其所提出之證據，不足
    為被告有罪之積極證明，或其指出證明之方法，無從說服法
    院以形成被告有罪之心證，基於無罪推定之原則，自應為被
    告無罪判決之諭知，最高法院40年台上字第86號、76年台上
    字第4986號、92年台上字第128號判決意旨可資參照。　
　㈢公訴人認被告此部分另涉有填製不實會計憑證、業務侵占犯
    行，無非以被告、證人吳權鴻、袁千富於偵查中之供述、10
    5年2月9日統一發票、結帳明細、合作金庫商業銀行匯款申
    請書、105年度翻譯工會業務經費影本明細、105年5月16日
    翻譯工會現金支出傳票、107年度翻譯工會業務經費影本明
    細、107年1月31日翻譯工會現金收入傳票等為其論據。訊據
    被告堅詞否認此部分犯行，辯稱：伊未同意自費宴請北臺灣
    總工會第2屆第1次及第2次會員代表大會之餐會，第2屆第1
    次會員代表大會召開時尚未正式交接，被告僅為理事之身分
    ，餐費應由第1屆理事長袁千富負擔，但袁千富卻於餐會上
    宣布由伊負責支付餐費，伊僅得先以翻譯工會經費代墊；第
    2屆第2次會員代表大會之餐費亦因當時北臺灣總工會經費不
    足，而以日用品工會經費代墊，待北臺灣總工會帳戶餘額足
    夠時，再向翻譯工會及日用品工會償還上開餐費代墊款，是
    被告並無業務侵占之犯意及犯行，又北臺灣總工會並非以營
    利為目的之事業，非屬商業會計法所指之商業，自無商業會
    計法之適用等語。經查：
　⒈被告於如附表十所示2次餐會結束後，分別以翻譯工會及日用
    品工會經費代墊餐會費用，復於107年1月31日，持相關單據
    ，以歸還翻譯工會及日用品工會代墊款之名義向北臺灣總工
    會辦理核銷，並蓋用北臺灣總工會大、小章及謝月雲圓形章
    於取款憑證上，自總工會帳戶內提領款項（如附表二編號10
    2、103所示）返還予翻譯工會及日用品工會等情，有如附表
    十所示單據、翻譯工會合作金庫銀行帳戶、大眾商業銀行存
    摺封面及交易明細、日用品工會國泰世華銀行帳戶存摺封面
    及交易明細、總工會帳戶存摺封面及交易明細、107年1月31
    日北臺灣總工會現金支出傳票、合作金庫商業銀行匯款申請
    書、105年度翻譯工會業務經費影本明細、105年5月16日翻
    譯工會現金支出傳票、107年度翻譯工會業務經費影本明細
    、107年1月31日翻譯工會現金收入傳票等附卷可佐（見他字
    第9947號卷第17頁、第41至53頁、第481至483頁、第485頁
    、第487至491頁、第495頁、偵字第5879號卷第25至27頁、
    第33至45頁、第49至61頁），此部分事實，固堪認定。
　⒉然查：　
　⑴證人袁千富於原審時證稱：北臺灣總工會會有理事長請會員
    代表吃飯之不成文慣例，依照工會章程，每屆改選時要先召
    開會員代表大會，會中會選出理、監事，伊等大部分都在餐
    廳開會，會後直接在餐廳餐敘，因為伊是第1屆理事長，所
    以第2屆第1次會員代表大會是由伊召開，餐廳也是伊訂的，
    但訂幾桌、多少錢，伊並沒有跟被告說；在召開第2屆第1次
    會員代表大會前，大家已經事先協調好由被告接任第2屆理
    事長，伊有說接任理事長要請客吃飯，但理事長可以自己決
    定要在會員代表大會、春酒或尾牙請大家吃飯；在第2屆第1
    次會員代表大會會後餐會開始前，伊有當場宣布這次餐會由
    新任理事長即被告請客，當時被告並沒有很為難，因為這是
    事先協商好的事等語（見原審卷二第362至372頁）。
  ⑵證人吳權鴻於原審時證稱：伊在接任北臺灣總工會第3屆理事
    長時，袁千富有交代伊說工會有不成文的慣例，理事長可以
    選擇在會員代表大會、春酒或尾牙時宴請會員代表吃飯；
　　餐費是各屆自己去處理，伊當理事長時伊會收會費，用會費
    來處理，各個代表都有收會費，各會員工會都有收取會費，
    會費的錢很大部分都是花費在餐敘等語（見原審卷二第348
    至362頁）。　　
　⑶證人即北臺灣總工會幹部張志雄於原審證稱：每屆改選後會
    聚餐，餐費若工會有錢就由工會出，不然理事長要先代墊；
    聚餐之餐費例會每年預算都有通過等語（見原審卷二第376
    頁）。
  ⑷經原審當庭勘驗第2屆第1次會員代表大會餐會開始前之錄音
    內容，先由袁千富當眾表示依照慣例將由理事長負責餐會之
    費用，並宣布經推舉由被告接任下屆理事長，該次餐會即由
    被告負責招待，被告隨後致詞僅稱會全力以赴等語，有原審
    勘驗筆錄在卷可稽（見原審卷三第109至111頁）。
　　是依證人袁千富前開證述及原審勘驗內容可知，該次餐敘係
    由證人袁千富自行宣布由被告請客，而非由被告當眾允諾，
    另參證人吳權鴻所稱：餐費是各屆自己去處理，伊當理事長
    時是用會費來處理等語及證人張志雄證稱：餐費若工會有錢
    就由工會出，每年都有預算等語，是餐費本得由工會編列經
    費支出，被告是否曾承諾自費宴請會員而有支付餐費之義務
    ，即非無疑。是被告自北臺灣總工會總工會帳戶内提領款項
    返還由翻譯工會及日用品工會代墊北臺灣總工會會員代表大
    會之餐費，即難遽認有何不法所有意圖，自不能以業務侵占
    罪責相繩。惟公訴人認此部分若有罪，與被告前經論罪科刑
    部分（如附表二編號102、103部分），有接續犯之實質上一
    罪及裁判上一罪之關係，爰不另為無罪之諭知，併此敘明。
　㈣至公訴意旨以被告此部分填製不實之現金支出傳票，以歸還
　　翻譯工會及日用品工會上開代墊款之名義向北臺灣總工會辦
    理核銷，亦涉犯違反商業會計法第71條之填製不實會計憑證
    罪嫌。然依卷附北臺灣總工會章程第3條，該工會以促進勞
    工團結，提升勞工地位，增進勞工智能，保障勞工權益，改
    善勞工生活及創造會員福利為宗旨（見原審卷一第297頁）
    ，則北臺灣總工會是否屬於商業會計法第2條第1項之所稱之
    商業，實屬有疑，檢察官復未能舉證證明北臺灣總工會係以
    營利為目的之事業，自難對被告論以商業會計法第71條之罪
    責。惟此部分若成立犯罪，亦與上述有罪部分（如附表二編
    號102、103部分），具有想像競合之裁判上一罪關係，亦不
    另為無罪之諭知。
據上論斷，應依刑事訴訟法第369條第1項前段、第364條、第299
條第1項前段，刑法第216條、第210條、第51條第5款、第41條第
1項前段、第8項、第219條、第38條之1第1項、第3項，刑法施行
法第1條之1，判決如主文。
本案經檢察官鍾維翰提起公訴，檢察官黃和村到庭執行職務。
中　　華　　民　　國　　110 　年　　5　　月　　4 　　日
                  刑事第九庭   審判長法　官  潘翠雪
                                     法　官  俞秀美   
                                     法　官  陳俞婷
以上正本證明與原本無異。
如不服本判決，應於收受送達後20日內向本院提出上訴書狀，其
未敘述上訴之理由者並得於提起上訴後20日內向本院補提理由書
（均須按他造當事人之人數附繕本）「切勿逕送上級法院」。
                                     書記官  陳君彌
中　　華　　民　　國　　110 　年　　5 　　月　　6 　　日

附錄本案論罪科刑法條全文：
中華民國刑法第210條
（偽造變造私文書罪）
偽造、變造私文書，足以生損害於公眾或他人者，處5年以下有
期徒刑。

中華民國刑法第216條
（行使偽造變造或登載不實之文書罪）
行使第210條至第215條之文書者，依偽造、變造文書或登載不實
事項或使登載不實事項之規定處斷。

附表一
編號 犯罪事實 主文 1 事實欄一㈠部分 張高維犯行使偽造私文書罪，處有期徒刑肆月，如易科罰金，以新臺幣壹仟元折算壹日。未扣案如附表二「偽造之印文」欄位所示偽造之印文及未扣案偽造之「謝月雲」圓形章壹枚，均沒收。 2 事實欄一㈡部分 張高維犯行使偽造私文書罪，處有期徒刑肆月，如易科罰金，以新臺幣壹仟元折算壹日。未扣案如附表三至八「偽造之印文」欄位所示偽造之印文及未扣案偽造之「謝月雲」方形章壹枚、圓形章壹枚，均沒收。 3 事實欄一㈢部分 張高維犯行使偽造私文書罪，處有期徒刑貳月，如易科罰金，以新臺幣壹仟元折算壹日。未扣案如附表九「偽造之印文」欄位所示偽造之印文及未扣案偽造之「謝月雲」圓形章壹枚，均沒收。 
附表二
編號 提款日期 提款金額 偽造之印文 1 105年5月13日 15,950元 原審卷一第111頁偽造之「謝月雲」印文（圓形印文1枚）。 2 105年5月16日 2,000元 原審卷一第113頁偽造之「謝月雲」印文（圓形印文1枚）。 3 105年6月17日 6,000元 原審卷一第115頁偽造之「謝月雲」印文（圓形印文2枚）。 4 105年6月17日 25,000元 原審卷一第115頁偽造之「謝月雲」印文（圓形印文1枚）。 5 105年6月17日 100,000元 原審卷一第117頁偽造之「謝月雲」印文（圓形印文1枚）。 6 105年6月28日 160,000元 原審卷一第119頁偽造之「謝月雲」印文（圓形印文1枚）。 7 105年7月13日 89,260元 原審卷一第121頁偽造之「謝月雲」印文（圓形印文1枚）。 8 105年7月13日 3,286元 原審卷一第121頁偽造之「謝月雲」印文（圓形印文1枚）。 9 105年7月15日 25,103元 原審卷一第123頁偽造之「謝月雲」印文（圓形印文1枚）。 10 105年7月22日 28,120元 原審卷一第125頁偽造之「謝月雲」印文（圓形印文1枚）。 11 105年8月22日 29,585元 原審卷一第127頁偽造之「謝月雲」印文（圓形印文1枚）。 12 105年8月24日 20,400元 原審卷一第129頁偽造之「謝月雲」印文（圓形印文1枚）。 13 105年8月26日 28,946元 原審卷一第131頁偽造之「謝月雲」印文（圓形印文1枚）。 14 105年8月30日 16,500元 原審卷一第133頁偽造之「謝月雲」印文（圓形印文1枚）。 15 105年8月31日 6,150元 原審卷一第135頁偽造之「謝月雲」印文（圓形印文1枚）。 16 105年8月31日 21,000元 原審卷一第135頁偽造之「謝月雲」印文（圓形印文1枚）。 17 105年9月9日 2,500元 原審卷一第137頁偽造之「謝月雲」印文（圓形印文1枚）。 18 105年9月13日 10,000元 原審卷一第139頁偽造之「謝月雲」印文（圓形印文1枚）。 19 105年9月14日 60,000元 原審卷一第141頁偽造之「謝月雲」印文（圓形印文1枚）。 20 105年9月23日 50,000元 原審卷一第143頁偽造之「謝月雲」印文（圓形印文1枚）。 21 105年9月23日 28,800元 原審卷一第145頁偽造之「謝月雲」印文（圓形印文1枚）。 22 105年10月4日 21,000元 原審卷一第147頁偽造之「謝月雲」印文（圓形印文1枚）。 23 105年10月4日 6,150元 原審卷一第147頁偽造之「謝月雲」印文（圓形印文1枚）。 24 105年10月17日 60,000元 原審卷一第149頁偽造之「謝月雲」印文（圓形印文1枚）。 25 105年10月28日 6,450元 原審卷一第151頁偽造之「謝月雲」印文（圓形印文1枚）。 26 105年10月28日 21,000元 原審卷一第151頁偽造之「謝月雲」印文（圓形印文1枚）。 27 105年11月4日 6,950元 原審卷一第153頁偽造之「謝月雲」印文（圓形印文1枚）。 28 105年11月4日 7,200元 原審卷一第153頁偽造之「謝月雲」印文（圓形印文1枚）。 29 105年11月4日 7,200元 原審卷一第153頁偽造之「謝月雲」印文（圓形印文1枚）。 30 105年11月4日 12,000元 原審卷一第155頁偽造之「謝月雲」印文（圓形印文1枚）。 31 105年11月4日 60,000元 原審卷一第155頁偽造之「謝月雲」印文（圓形印文1枚）。 32 105年11月15日 154,000元 原審卷一第157頁偽造之「謝月雲」印文（圓形印文1枚）。 33 105年11月15日 20,000元 原審卷一第157頁偽造之「謝月雲」印文（圓形印文1枚）。 34 105年11月30日 21,000元 原審卷一第159頁偽造之「謝月雲」印文（圓形印文1枚）。 35 105年11月30日 8,400元 原審卷一第159頁偽造之「謝月雲」印文（圓形印文1枚）。 36 105年12月2日 70,000元 原審卷一第161頁偽造之「謝月雲」印文（圓形印文1枚）。 37 105年12月13日 10,000元 原審卷一第163頁偽造之「謝月雲」印文（圓形印文1枚）。 38 105年12月27日 21,000元 原審卷一第165頁偽造之「謝月雲」印文（圓形印文2枚）。 39 105年12月27日 4,650元 原審卷一第165頁偽造之「謝月雲」印文（圓形印文1枚）。 40 105年12月27日 50,000元 原審卷一第165頁偽造之「謝月雲」印文（圓形印文1枚）。 41 106年1月19日 10,000元 原審卷一第167頁偽造之「謝月雲」印文（圓形印文1枚）。 42 106年1月19日 170,000元 原審卷一第167頁偽造之「謝月雲」印文（圓形印文1枚）。 43 106年1月23日 10,000元 原審卷一第169頁偽造之「謝月雲」印文（圓形印文1枚）。 44 106年1月25日 21,000元 原審卷一第171頁偽造之「謝月雲」印文（圓形印文1枚）。 45 106年3月1日 21,000元 原審卷一第173頁偽造之「謝月雲」印文（圓形印文1枚）。 46 106年3月2日 10,000元 原審卷一第175頁偽造之「謝月雲」印文（圓形印文1枚）。 47 106年3月14日 9,000元 原審卷一第177頁偽造之「謝月雲」印文（圓形印文1枚）。 48 106年3月15日 40,000元 原審卷一第179頁偽造之「謝月雲」印文（圓形印文1枚）。 49 106年3月17日 10,000元 原審卷一第181頁偽造之「謝月雲」印文（圓形印文1枚）。 50 106年3月17日 58,500元 原審卷一第181頁偽造之「謝月雲」印文（圓形印文1枚）。 51 106年3月23日 8,000元 原審卷一第183頁偽造之「謝月雲」印文（圓形印文1枚）。 52 106年3月30日 21,000元 原審卷一第185頁偽造之「謝月雲」印文（圓形印文1枚）。 53 106年4月6日 9,200元 原審卷一第187頁偽造之「謝月雲」印文（圓形印文1枚）。 54 106年4月10日 11,360元 原審卷一第189頁偽造之「謝月雲」印文（圓形印文1枚）。 55 106年4月13日 7,710元 原審卷一第191頁偽造之「謝月雲」印文（圓形印文1枚）。 56 106年4月13日 20,160元 原審卷一第191頁偽造之「謝月雲」印文（圓形印文2枚）。 57 106年4月19日 8,000元 原審卷一第193頁偽造之「謝月雲」印文（圓形印文1枚）。 58 106年4月21日 8,060元 原審卷一第195頁偽造之「謝月雲」印文（圓形印文1枚）。 59 106年4月25日 399,600元 原審卷一第197頁偽造之「謝月雲」印文（圓形印文1枚）。 60 106年4月27日 22,000元 原審卷一第199頁偽造之「謝月雲」印文（圓形印文1枚）。 61 106年5月3日 11,800元 原審卷一第201頁偽造之「謝月雲」印文（圓形印文1枚）。 62 106年5月31日 22,000元 原審卷一第203頁偽造之「謝月雲」印文（圓形印文1枚）。 63 106年6月6日 130,000元 原審卷一第205頁偽造之「謝月雲」印文（圓形印文1枚）。 64 106年6月13日 60,000元 原審卷一第207頁偽造之「謝月雲」印文（圓形印文1枚）。 65 106年6月19日 40,000元 原審卷一第209頁偽造之「謝月雲」印文（圓形印文1枚）。 66 106年6月29日 60,000元 原審卷一第211頁偽造之「謝月雲」印文（圓形印文1枚）。 67 106年7月5日 22,000元 原審卷一第213頁偽造之「謝月雲」印文（圓形印文1枚）。 68 106年7月13日 60,000元 原審卷一第215頁偽造之「謝月雲」印文（圓形印文1枚）。 69 106年7月20日 12,000元 原審卷一第217頁偽造之「謝月雲」印文（圓形印文1枚）。 70 106年7月28日 100,000元 原審卷一第219頁偽造之「謝月雲」印文（圓形印文1枚）。 71 106年7月28日 22,000元 原審卷一第219頁偽造之「謝月雲」印文（圓形印文1枚）。 72 106年8月2日 33,600元 原審卷一第221頁偽造之「謝月雲」印文（圓形印文1枚）。 73 106年8月2日 40,000元 原審卷一第221頁偽造之「謝月雲」印文（圓形印文1枚）。 74 106年8月4日 378,000元 原審卷一第223頁偽造之「謝月雲」印文（圓形印文1枚）。 75 106年8月9日 20,000元 原審卷一第225頁偽造之「謝月雲」印文（圓形印文1枚）。 76 106年8月15日 4,800元 原審卷一第227頁偽造之「謝月雲」印文（圓形印文1枚）。 77 106年8月15日 60,000元 原審卷一第227頁偽造之「謝月雲」印文（圓形印文1枚）。 78 106年8月31日 3,000元 原審卷一第229頁偽造之「謝月雲」印文（圓形印文1枚）。 79 106年8月31日 4,400元 原審卷一第229頁偽造之「謝月雲」印文（圓形印文1枚）。 80 106年8月31日 22,000元 原審卷一第229頁偽造之「謝月雲」印文（圓形印文1枚）。 81 106年9月8日 8,000元 原審卷一第231頁偽造之「謝月雲」印文（圓形印文1枚）。 82 106年9月8日 60,000元 原審卷一第231頁偽造之「謝月雲」印文（圓形印文1枚）。 83 106年9月21日 45,000元 原審卷一第233頁偽造之「謝月雲」印文（圓形印文1枚）。 84 106年9月26日 60,000元 原審卷一第235頁偽造之「謝月雲」印文（圓形印文1枚）。 85 106年9月29日 6,400元 原審卷一第237頁偽造之「謝月雲」印文（圓形印文1枚）。 86 106年9月29日 25,000元 原審卷一第237頁偽造之「謝月雲」印文（圓形印文1枚）。 87 106年10月30日 26,400元 原審卷一第239頁偽造之「謝月雲」印文（圓形印文1枚）。 88 106年10月30日 21,000元 原審卷一第241頁偽造之「謝月雲」印文（圓形印文1枚）。 89 106年10月30日 2,800元 原審卷一第239頁偽造之「謝月雲」印文（圓形印文1枚）。 90 106年10月30日 25,000元 原審卷一第241頁偽造之「謝月雲」印文（圓形印文1枚）。 91 106年11月24日 40,000元 原審卷一第243頁偽造之「謝月雲」印文（圓形印文1枚）。 92 106年11月30日 7,200元 原審卷一第245頁偽造之「謝月雲」印文（圓形印文1枚）。 93 106年11月30日 25,000元 原審卷一第245頁偽造之「謝月雲」印文（圓形印文1枚）。 94 106年12月4日 60,000元 原審卷一第247頁偽造之「謝月雲」印文（圓形印文1枚）。 95 106年12月11日 8,000元 原審卷一第249頁偽造之「謝月雲」印文（圓形印文1枚）。 96 106年12月20日 40,000元 原審卷一第251頁偽造之「謝月雲」印文（圓形印文1枚）。 97 106年12月29日 25,000元 原審卷一第253頁偽造之「謝月雲」印文（圓形印文1枚）。 98 106年12月29日 2,400元 原審卷一第253頁偽造之「謝月雲」印文（圓形印文1枚）。 99 107年1月8日 5,000元 原審卷一第255頁偽造之「謝月雲」印文（圓形印文1枚）。 100 107年1月24日 9,800元 原審卷一第257頁偽造之「謝月雲」印文（圓形印文1枚）。 101 107年1月31日 25,000元 原審卷一第259頁偽造之「謝月雲」印文（圓形印文1枚）。 102 107年1月31日 73,670元 原審卷一第259頁偽造之「謝月雲」印文（圓形印文1枚）。 103 107年1月31日 85,500元 原審卷一第259頁偽造之「謝月雲」印文（圓形印文1枚）。 104 107年1月31日 10,000元 原審卷一第261頁偽造之「謝月雲」印文（圓形印文1枚）。 105 107年2月7日 8,000元 原審卷一第263頁偽造之「謝月雲」印文（圓形印文1枚）。 106 107年2月9日 5,000元 原審卷一第265頁偽造之「謝月雲」印文（圓形印文1枚）。 107 107年2月27日 25,000元 原審卷一第267頁偽造之「謝月雲」印文（圓形印文1枚）。 108 107年3月19日 10,000元 原審卷一第269頁偽造之「謝月雲」印文（圓形印文1枚）。 109 107年3月19日 100,000元 原審卷一第269頁偽造之「謝月雲」印文（圓形印文1枚）。 110 107年3月28日 25,000元 原審卷一第271頁偽造之「謝月雲」印文（圓形印文1枚）。 111 107年3月28日 40,000元 原審卷一第271頁偽造之「謝月雲」印文（圓形印文1枚）。 
附表三
編號 活動日期 單據名稱及卷證出處 偽造之印文 1 105年6月29日 北臺灣總工會辦理105年度勞動教育經費支出明細表（見他字第9947號卷第57頁） 左列單據名稱及卷證出處上偽造之「謝月雲」印文（圓形印文1枚）。 2 105年6月29日 北臺灣總工會辦理勞動教育研習勞教經費補助款黏貼憑證用紙及收據（見他字第9947號第59至77頁） 左列單據名稱及卷證出處上偽造之「謝月雲」印文（圓形印文10枚）。 3 105年6月29日 北臺灣總工會辦理105年度勞動教育研習行政人員加班費清冊（見他字第9947號第79頁） 左列單據名稱及卷證出處上偽造之「謝月雲」印文（圓形印文1枚）。 4 105年8月24日 北臺灣總工會辦理105年度勞動教育經費支出明細表（見他字第9947號第81頁） 左列單據名稱及卷證出處上偽造之「謝月雲」印文（圓形印文1枚）。 5 105年8月24日 北臺灣總工會辦理勞動教育研習勞教經費補助款黏貼憑證用紙及收據（見他字第9947號第83至95頁） 左列單據名稱及卷證出處上偽造之「謝月雲」印文（圓形印文7枚）。 6 105年10月19日 北臺灣總工會辦理105年度勞動教育經費支出明細表（見他字第9947號第97頁） 左列單據名稱及卷證出處上偽造之「謝月雲」印文（圓形印文1枚）。 7 105年10月19日 北臺灣總工會辦理勞動教育研習勞教經費補助款黏貼憑證用紙及收據（見他字第9947號第99至107頁、第111至117頁） 左列單據名稱及卷證出處上偽造之「謝月雲」印文（圓形印文9枚）。 8 105年10月19日 北臺灣總工會辦理105年度勞動教育研習行政人員加班費清冊（見他字第9947號第109頁） 左列單據名稱及卷證出處上偽造之「謝月雲」印文（圓形印文1枚）。 
附表四
編號 活動日期 單據名稱及卷證出處 偽造之印文 1 （未記載） 北臺灣總工會支出憑證黏存單（接受勞動部補助辦理105年度工會教育「勞工幹部勞工研習會」經費補助款）（見他字第9947號第243至261頁） 左列單據名稱及卷證出處上偽造之「謝月雲」印文（方形印文20枚）。 2 105年7月4日 收據（勞動部補助款）（見他字第9947號第263頁） 左列單據名稱及卷證出處上偽造之「謝月雲」印文（方形印文1枚）。 
附表五
編號 活動日期 單據名稱及卷證出處 偽造之印文 1 （未記載） 北臺灣總工會辦理國際交流活動經費補助款黏貼憑證用紙（見他字第9947號第231頁） 左列單據名稱及卷證出處上偽造之「謝月雲」印文（圓形印文1枚）。 2 105年10月3日 領據（105年度國際交流活動）（見他字第9947號第233頁） 左列單據名稱及卷證出處上偽造之「謝月雲」印文（圓形印文1枚）。 
附表六
編號 活動日期 單據名稱及卷證出處 偽造之印文 1 （未記載） 北臺灣總工會辦理國際交流活動經費補助款黏貼憑證用紙及收據（見他字第9947號卷第235頁） 左列單據名稱及卷證出處上偽造之「謝月雲」印文（圓形印文1枚）。 2 106年4月24日 領據（106年度國際交流活動）（見他字第9947號卷第237頁） 左列單據名稱及卷證出處上偽造之「謝月雲」印文（圓形印文1枚）。 
附表七
編號 活動日期 單據名稱及卷證出處 偽造之印文 1 106年4月27日至5月25日 收據（麵包點心製作班）（見他字第9947號第285至363頁） 左列單據名稱及卷證出處上偽造之「謝月雲」印文（圓形印文40枚）。 2 106年4月27日至5月25日 北臺灣總工會支出憑證用紙及收據（見他字第9947號第367至381頁） 左列單據名稱及卷證出處上偽造之「謝月雲」印文（圓形印文16枚）。 3 106年4月27日至5月25日 北臺灣總工會辦理【勞工自主學習計畫】經費支出明細表 （麵包點心製作班）（見他字第9947號第265頁） 左列單據名稱及卷證出處上偽造之「謝月雲」印文（圓形印文1枚）。 4 106年8月4日至9月2日 收據（精緻點心實作班）（見他字第9947號第383至461頁） 左列單據名稱及卷證出處上偽造之「謝月雲」印文（圓形印文40枚）。 5 106年8月4日至9月2日 北臺灣總工會支出憑證用紙及收據（見他字第9947號第267至283頁） 左列單據名稱及卷證出處上偽造之「謝月雲」印文（圓形印文16枚）。 6 106年8月4日至9月2日 北臺灣總工會辦理【勞工自主學習計畫】經費支出明細表 （精緻點心實作班）（見他字第9947號第365頁） 左列單據名稱及卷證出處上偽造之「謝月雲」印文（圓形印文2枚）。 
附表八
編號 活動日期 單據名稱及卷證出處 偽造之印文 1 106年6月14日 北臺灣總工會辦理106年度勞動教育經費支出明細表（見他字第9947號第119頁） 左列單據名稱及卷證出處上偽造之「謝月雲」印文（圓形印文1枚）。 2 106年6月14日 北臺灣總工會辦理勞動教育研習勞教經費補助款黏貼憑證用紙及收據（見他字第9947號第121至131頁） 左列單據名稱及卷證出處上偽造之「謝月雲」印文（圓形印文6枚）。 3 106年6月30日 北臺灣總工會辦理106年度勞動教育經費支出明細表（見他字第9947號第133頁） 左列單據名稱及卷證出處上偽造之「謝月雲」印文（圓形印文1枚）。 4 106年6月30日 北臺灣總工會辦理勞動教育研習勞教經費補助款黏貼憑證用紙及收據（見他字第9947號第135至153頁） 左列單據名稱及卷證出處上偽造之「謝月雲」印文（圓形印文13枚）。 5 106年7月14日 北臺灣總工會辦理106年度勞動教育經費支出明細表（見他字第9947號第155頁） 左列單據名稱及卷證出處上偽造之「謝月雲」印文（圓形印文1枚）。 6 106年7月14日 北臺灣總工會辦理勞動教育研習勞教經費補助款黏貼憑證用紙及收據（見他字第9947號第157至175頁） 左列單據名稱及卷證出處上偽造之「謝月雲」印文（圓形印文10枚）。 7 106年7月14日 北臺灣總工會辦理106年度勞動教育研習行政人員加班費清冊（見他字第9947號卷第177頁） 左列單據名稱及卷證出處上偽造之「謝月雲」印文（圓形印文1枚）。 8 106年8月16日 北臺灣總工會辦理106年度勞動教育經費支出明細表（見他字第9947號第179頁） 左列單據名稱及卷證出處上偽造之「謝月雲」印文（圓形印文1枚）。 9 106年8月16日 北臺灣總工會辦理勞動教育研習勞教經費補助款黏貼憑證用紙及收據（見他字第9947號第181至201頁） 左列單據名稱及卷證出處上偽造之「謝月雲」印文（圓形印文13枚）。 10 106年8月16日 北臺灣總工會辦理106年度勞動教育研習行政人員加班費清冊（見他字第9947號第203頁） 左列單據名稱及卷證出處上偽造之「謝月雲」印文（圓形印文1枚）。 11 106年10月18日 北臺灣總工會辦理106年度勞動教育經費支出明細表（見他字第9947號第205頁） 左列單據名稱及卷證出處上偽造之「謝月雲」印文（圓形印文1枚）。 12 106年10月18日 北臺灣總工會辦理勞動教育研習勞教經費補助款黏貼憑證用紙及收據（見他字第9947號第207至227頁） 左列單據名稱及卷證出處上偽造之「謝月雲」印文（圓形印文11枚）。 13 106年10月18日 北臺灣總工會辦理106年度勞動教育研習行政人員加班費清冊（見他字第9947號第229頁） 左列單據名稱及卷證出處上偽造之「謝月雲」印文（圓形印文1枚）。 
附表九
提款日期 提款金額 偽造之印文 107年4月2日 20,000元 原審卷一第273頁偽造「北臺灣總工會」、「謝月雲」印文。 

附表十
編號  金額 單據名稱及卷證出處 代墊方式 1 105年2月29日北臺灣總工會第2屆第1次會員代表大會餐會 73,670元 105年2月29日統一發票（見他字第9947號第17頁）  由翻譯工會於大眾銀行圓山簡易型分行帳號000-0000000-00號帳戶代匯付餐費       2 106年4月7日北臺灣總工會第2屆第2次會員代表大會餐會 85,500元 106年4月7日結帳明細單（見他字第9947號第17頁） 從日用品工會國泰世華銀行中山分行帳號000-00-000000-0號帳戶借支之12萬元中支付